臺灣高等法院臺南分院民事判決　93年度再易字第46號
再審 原 告　甲○○
再審 被 告　大都會國際人壽保險股份有限公司
法定代理人　丙○○
訴訟代理人　乙○○
上列當事人間請求給付保險金事件，再審原告對於民國93年11月
16日本院93年度保險上易字第4號確定判決提起再審之訴，本院
於94年3月15日言詞辯論終結，判決如下：
    主      文
再審之訴駁回。
再審訴訟費用由再審原告負擔。
    事      實
甲、再審原告方面：
  一聲明：求為判決：
    (一)本院93年度保險上易字第4號及臺灣臺南地方法院91年度
      保險字第20號民事判決均廢棄。
    (二)再審被告應再給付再審原告新台幣（下同）809,000元，
      及自91年4月12日起至清償日止，按週年利率百分之五計
      算之利息
    (三)再審及歷審訴訟費用由再審被告負擔。
  二陳述：再審原告主張原確定判決有依民事訴訟法第496條第1
    項第1,2,13款規定事由，提起本件再審之訴：
    (一)依第1款適用法規顯有錯誤：
      再審原告僅係遲延告知義務並非未盡告知義務，原確定判
      決認定適用保險法第64條違反據實說明告知義務，適用法
      規顯有錯誤。且再審原告在第3份保險契約要保書詢問事
      項於90年7月2日保單已「補告知」保險公司，在事故申請
      理賠事由：「子宮內膜癌」。並再審原告前於90年12月27
      日以手機通知楊翠娥告知申請理賠事宜，於91年2月20日
      已將違反告知事由告知再審被告，有93年12月間申請取得
      之和信電訊通聯記錄可以證明，另再審被告向健保局調閱
      就醫紀錄時，已明知再審原告有違反告知，再審原告並非
      未盡告知義務，原確定判決認定再審原告未盡告知義務，
      適用保險法第64條違反據實說明告知義務，其適用法規顯
      有錯誤。
    (二)依第2款判決理由與主文顯有矛盾：
      原確定判決理由已說明，由90年7月2日第三張保單簽訂、
      90年2月15日前曾春燕之證詞、91年2月20、27日及3月13
      日之通聯紀錄證明再審原告於91年2月20日已將違反告知
      事由告知再審被告，再審被告調閱就醫紀錄健保局之覆函
      91年3月5日至3月12日林志忠覆電等事實，已明知再審原
      告有違反告知，再審被告之契約解除權已逾除斥期間，原
      確定判決竟然還認為再審被告可以於91年4月22日解除保
      險契約，判決再審原告敗訴，符合民事訴訟法第496條第2
      款原判決主文與理由顯有矛盾之再審事由。
    (三)第13款發現未經斟酌的證物：
      再審原告在收到鈞院93年度保險上易字第4號確定判決書
      後的第2個星期即約93年12月2日左右向和信電訊股份有限
      公司申請取得該通聯紀錄，即如94年1月18日聲請再審狀
      所附和信電訊通話明細13張（如鈞院卷45至57頁）及再審
      補充狀所附和信電訊通話明細11張。所謂發現未經斟酌的
      證物即此「通聯紀錄」。
  三證據：提出和信電信通聯紀錄24紙為證。
乙、再審被告方面：
    再審被告未於言詞辯論期日到場，依其前此到庭所為之聲明
    及陳述如下：
  一聲明：求為判決：
    (一)再審原告之訴駁回。
    (二)再審訴訟費用由再審原告負擔。
  二陳述：
    (一)再審原告所提出之「和信電訊通聯紀錄」不能證明其於民
      國「91年2月20日已通知再審被告違反告知事由」：
      查電話通聯紀錄僅係紀錄發話方與受話方曾有電話聯繫，
      不能證明電話聯繫之內容及何人使用發話方與受話方之電
      話，故該等通聯紀錄根本無從證明再審原告於91年2月20
      日確有告知再審被告其於投保前曾患卵巢囊腫及醫師曾建
      議為手術治療等情事，是該通聯紀錄縱經法院斟酌亦無可
      受較有利之裁判，且再審原告所提之通聯紀錄並非再審被
      告公司之電話。次查再審被告否認再審原告曾於本案訴訟
      前告知再審被告其於高雄長庚醫院、林志忠婦產科診所及
      嘉義基督教醫院之檢查及罹患之疾病，參諸再審原告於一
      審及二審訴訟中俱堅稱投保前之疾病未獲林志忠醫師及嘉
      義基督教醫院等告知（詳一審卷內91年12月23日準備狀第
      4頁第(5)點、二審卷內93年1月7日上訴狀第3頁第8行以下
      ），更可證再審原告於訴訟前不可能告知再審被告投保前
      曾罹患之疾病及曾為之檢查。
    (二)再審原告未提出任何證物證明再審被告何時向全民健康保
      險局調閱就醫紀錄，及該等就醫紀錄可得知再審原告有違
      反告知之事由：
      再審原告空言主張再審被告向健保局調閱就醫紀錄時，已
      明知其有違反告知，91年4月12日解除契約已逾除斥期間
      云云，惟卻完全未提出任何證物以實其說，以之提起再審
      之訴，有違民事訴訟法第496條第1項第13條之規定。況當
      事人間以訴訟所爭執實體權利義務，一旦經法院判決確定
      ，原則上均無再爭執之餘地，否則判決之功能全失而當事
      人之爭執將永無止盡。若當事人於原確定判決之訴訟進行
      中，有再審事由之存在事實而不主張，俟判決確定後當不
      許再行主張再審事由提起再審之訴，民事訴訟法第496條
      第1項但書已有明文。再審原告稱再審被告向健保局調閱
      就醫紀錄時，已明知其有違反告知，解除契約已逾除斥期
      間云云，當於一、二審訴訟為主張，若其知有該等事由而
      不主張，即不得據以提起再審之訴。
    (三)綜上，再審原告所提出未經斟酌之證物（即和信電訊通聯
      紀錄）不能證明其曾通知再審被告有違反要保書詢問之告
      知事項，又未提出其他於前訴訟程序言詞辯論終結前已經
      存在、且未經斟酌之證物或得使用該證物者，是其再審之
      訴，顯無理由，請求本院判決如答辯聲明等語。
  三證據：除引用歷審所提證據外，另補提再審被告公司副理楊
    世男及襄理楊翠娥之名片影本一紙為證。
丙、本院依職權調閱臺灣臺南地方法院91年度保險字第20號及本
    院93年度保險上易字第4號民事卷。
    理      由
一、再審被告未於言詞辯論期日到場，核無民事訴訟法第386條
    各款所列情形，准依再審原告聲請，由其一造辯論而為判決
    。
二、再審原告起訴主張：伊前於90年3月25日、5月26日及7月2日
    先後向再審被告投保終身壽險、終身醫療險及終身防癌險，
    嗣於同年12月19日因不正常子宮內出血及貧血就醫，經華濟
    醫院行子宮內刮除手術出院後；另於同月26日診斷為子宮內
    膜癌並治療；復於91年1月5日就醫就子宮內膜癌手術，同年
    2月2日出院。伊乃據前開保險契約向再審被告請求給付保險
    金807,000元及利息，詎再審被告竟以伊未盡告知義務而解
    除契約拒絕理賠。駁回其請求之原確定判決，因有伊僅係
    遲延告知義務並非未盡告知義務，原確定判決認定適用保險
    法第64條違反據實說明告知義務，適用法規顯有錯誤；再
    審被告於91年2月20日已明知再審原告有違反告知，其保險
    契約解除權已逾除斥期間，原確定判決竟然還認為再審被告
    可以於91年4月22日解除保險契約，判決再審原告敗訴，判
    決理由與主文顯有矛盾；伊發現未經斟酌的證物即和信電
    信通聯紀錄24紙；主張原確定判決有依民事訴訟法第496條
    第1項第1,2,13款規定事由，提起再審之訴。求為判決：
    (一)本院93年度保險上易字第4號及臺灣臺南地方法院91年度
      保險字第20號民事判決均廢棄。
    (二)再審被告應再給付再審原告新台幣（下同）809,000元，
      及自91年4月12日起至清償日止，按週年利率百分之五計
      算之利息
三、再審被告則以：再審原告向伊要保三份保險契約時，明知已
    罹患卵巢囊腫等疾病，醫師建議開刀，且數度因此至林志忠
    診所及嘉義基督教醫院就診，惟再審原告並未將所罹患之疾
    病及醫師之建議等事實，於要保書之相關詢問事項中據實告
    知再審被告，業已變更或減少再審被告對危險之估計，嗣後
    再審原告於台北榮總醫院手術時證實其左側卵巢確有囊腫，
    而再審原告未告知之事項與事故之發生可能有關，保險契約
    之對價平衡已遭破壞，再審被告於除斥期間內已依保險法第
    64條第2項前段規定解除系爭保險契約，即無給付保險金之
    義務。再審原告所提出之「和信電訊通聯紀錄」僅紀錄發話
    方與受話方曾有電話聯繫，惟何人使用電話聯繫及其內容均
    不明，不能證明其於民國「91年2月20日已通知再審被告違
    反告知事由」；又其在前訴訟一、二審堅稱投保前之疾病未
    獲醫師告知，故於訴訟前不可能告知投保前曾罹患之疾病。
    再審原告在原訴訟未主張及提出任何證物證明伊何時向全民
    健康保險局調閱就醫紀錄，及該等就醫紀錄可得知再審原告
    有違反告知之事由，不得作為再審事由主張等語，資為抗辯
    。
四、經查本院前確定判決係以：再審原告先後向再審被告投保：
    90年3月25日投保防癌保本終身健康保險契約〔第1份保險
    契約〕、90年5月26日投保鴻運保本終身壽險契約附加居
    家療養終身健康保險附約及歲歲平安傷害醫療保險附約〔第
    2份保險契約〕、90年7月2日投保新保本終身壽險契約並
    附加居家療養終身健康保險附約及失能暨重大疾病豁免保險
    費附約〔第3份保險契約〕。嗣再審原告於90年12月19日因
    不正常子宮內出血及貧血至華濟醫院就醫作子宮內刮除手術
    、又於同月26日診斷為子宮內膜癌至同月31日出院；復於91
    年1月5日至台北榮總醫院就子宮內膜癌行分期手術，分別切
    除子宮及兩邊卵巢全切除後於同年2月2日出院等事實，為兩
    造所不爭執。並認定：再審原告於90年3月22日因下腹疼痛
    前往林志忠診所就醫經診斷發現並知悉卵巢有腫瘤情形，90
    年4月28日又為嘉基醫院診查有卵巢囊腫；兩造訂定第1、2
    份保險契約時，再審原告未說明有何就醫就診情形，就要保
    書書面詢問事項均勾選「否」，並未違背其本意，成為再審
    被告受理再審原告投保系爭第1、2份保險契約之內容，就卵
    巢囊腫為屬要保書上所詢問，再審原告未於投保時據實告知
    再審被告，不論係出於故意隱匿或過失遺漏，均足以變更或
    減少保險人對於危險之評估。且此之未據實告知，與再審原
    告日後因前開病因住院手術之事由，具有相當之因果關聯性
    ，已符合保險法第64條第2項前段所定解除系爭第1份、第2
    份保險契約之事由。90年7月2日投保第3份保險契約時，就
    書面詢問事項除三四均勾選「是」，並記明「三、Ｈ6.11.
    因陰道異常出血，於嘉義華濟醫院治療，醫師建議使用黃體
    素服用三個月，目前服藥中」等語之外，其餘均勾選「否」
    ，並在十二項命題告知「三、Ｈ6.11.因陰道異常出血，於嘉
    義華濟醫院治療，醫師建議使用黃體素服用三個月，目前服
    藥中」等語，係於第1、2份保險契約訂定後始發生之情事，
    難認再審被告由此已得知悉再審原告投保第1、2份保險契約
    所未告知之事項。再審原告依第1、2份保險契約請求理賠保
    險金額為807,000元，再審被告加以拒絕，並於91年4月12日
    用存證信函以再審原告「於投保前即曾因子宮肌瘤、子宮內
    膜異位瘤及卵巢囊腫及陰道異常出血等疾多次就醫治療，但
    於投保當時遺漏告知，致影響本公司之危險評估」為由，依
    保險法第六十四條之規定及契約條款之約定，表示解除前開
    三份保險契約，再審原告並已收受該存證信函，而生解除契
    約效力，本院前確定判決以原審駁回其保險金之請求，並無
    不合，而駁回再審原告之上訴在案，業據本院依職權調閱臺
    灣臺南地方法院91年度保險字第20號及本院93年度保險上易
    字第4號民事卷查核明確。
五、按民事訴訟法第496條第1項第1款所謂適用法規顯有錯誤，
    係指法院就認定事實，適用法律有適用法規顯然錯誤之情形
    ；茍事實審法院依卷內所附之證據資料加以取捨、判斷，而
    為事實之認定，就令其認定事實有漏未斟酌證物或認定事實
    錯誤等情事，亦與適用法規有錯誤之再審事由有間。又所謂
    確定判決適用法規顯有錯誤，係指確定判決所適用之法規顯
    然不合於法律規定，或與司法院現尚有效之大法官會議之解
    釋，或法院尚有效之判例顯然違反者而言；至於消極的不適
    用法規之情形雖亦包括在內，惟需消極的不適用法規顯然於
    判決之結果有影響者為限，且亦不包括漏未斟酌證據、取捨
    證據失當及認定事實錯誤之情形在內（司法院大法官會議釋
    字第177號解釋、最高法院60年度台再字第170號、同院63年
    度台上字第880號判例及同院87年度台上字第1936號判決參
    照）。經查：保險法第64條第1項、第2項前段係規定：「訂
    立契約時」，要保人對於保險人之書面詢問，應據實說明；
    要保人故意隱匿，或因過失遺漏，或為不實之說明，足以變
    更或減少保險人對於危險之估計者，保險人得解除契約；其
    危險發生後亦同。而本院前確定判決係以：再審原告於90年
    3月22日因下腹疼痛前往林志忠診所就醫經診斷發現並知悉
    卵巢有腫瘤情形，90年4月28日又為嘉基醫院診查有卵巢囊
    腫；惟再審原告訂定第1、2份保險契約時，在書面詢問事項
    之卵巢囊腫未據實告知，足以變更或減少保險人對於危險之
    評估，且與再審原告日後因前開病因住院手術之事由，具有
    相當因果關聯性，符合保險法第64條第2項前段所定解除系
    爭第1、2份保險契約之事由。再審原告於90年7月2日投保第
    3份保險契約時，就書面詢問事項除三四均勾選「是」，並
    記明「三、Ｈ6.11.因陰道異常出血，於嘉義華濟醫院治療
    ，醫師建議使用黃體素服用三個月，目前服藥中」等語之外
    ，其餘均勾選「否」，並在十二項命題告知「三、Ｈ6.11.因
    陰道異常出血，於嘉義華濟醫院治療，醫師建議使用黃體素
    服用三個月，目前服藥中」等語，其日期係於第1、2份保險
    契約訂定後始發生之情事，難認再審被告由此已得知悉再審
    原告投保第1、2份保險契約所未告知之事項。認再審被告於
    91年4月12日以存證信函依保險法第64條規定及契約條款之
    約定，解除保險契約，即無不合，再審原告不得再依第1、2
    份保險契約請求再審被告理賠保險金額，適用保險法第64條
    第1、2項，並無違誤。再審原告以其僅係遲延告知義務並非
    未盡告知義務，原確定判決認定適用保險法第64條違反據實
    說明告知義務，適用法規顯有錯誤云云，即無可採。法條係
    規定在「訂立契約時」，要保人對於保險人之書面詢問，應
    據實說明，若有違反即係未盡告知義務，再審原告以在訂約
    後之告知為「遲延告知義務」，即無可採。況為事實審之第
    二審法院依卷內所附之證據資料加以取捨、判斷，而為事實
    之認定，就令其認定事實有漏未斟酌證物或認定事實錯誤等
    情事，亦與適用法規有錯誤之再審事由有間，已如前述，縱
    有將其「遲延告知義務」誤認為「未盡告知義務」，亦非適
    用法規有錯誤，自不得依適用法規顯有錯誤為由，提起再審
    之訴。
六、又按民事訴訟法第496條第1項第2款所謂：判決理由與主文
    顯有矛盾，係指判決依據當事人主張之事實，認定其請求或
    對造抗辯為有理由或無理由，而於主文為相反之諭示，且其
    矛盾為顯然者而言。最高法院著有80年台再字第130號判例
    可循。經查：本院前確定判決係以：再審原告於90年7月2日
    投保第3份保險契約時，就書面詢問事項之三四十二項命題之
    勾選及告知「三Ｈ6.11.因陰道異常出血，於嘉義華濟醫院
    治療，醫師建議使用黃體素服用三個月，目前服藥中」等語
    ，其日期係於第1、2份保險契約訂定後始發生之情事，難認
    再審被告由此已得知悉再審原告投保第1、2份保險契約所未
    告知之事項。認再審被告於91年4月12日以存證信函依保險
    法第64條規定及契約條款之約定，解除保險契約，即無不合
    ，再審原告不得再依第1、2份保險契約請求再審被告理賠保
    險金額。判決內容依據當事人主張之事實，採信再審被告抗
    辯保險契約已解除，認定再審原告請求給付保險金為無理由
    ，而於主文為再審原告敗訴之判決，判決理由與主文並無矛
    盾。再審原告以再審被告明知再審原告有違反告知義務，其
    契約解除權已逾除斥期間，原確定判決竟然還認為再審被告
    可以於91年4月22日解除保險契約，判決再審原告敗訴，認
    前確定判決主文與理由顯有矛盾云云，即無可採。
七、末按當事人發見未經斟酌之證物或得使用該證物者，但以如
    經斟酌可受較有利益之裁判者為限，得以再審之訴對於確定
    終局判決聲明不服，固為民事訴訟法第496條第1項第13款所
    明定；惟所謂當事人發見未經斟酌之證物，或得使用該證物
    者，係指前訴訟程序事實審言詞辯論終結前已存在之證物，
    因當事人不知有此，或雖知之，而未能使用致未經斟酌，現
    始知之，或現始能使用者而言；若在前訴訟程序事實審言詞
    辯論終結前已提出之證物，為確定判決所不採；抑若在前訴
    訟程序事實審言詞辯論終結前尚未存在之證物，本無所謂發
    見，自不得以之為再審事由（最高法院29年上字第1005號及
    32年上字第1247號判例參照）。且當事人以發見未經斟酌之
    證物或得使用該證物為再審理由者，以該證物如經斟酌可受
    較有利益之裁判者為限。申言之，當事人發見之新證物，如
    經斟酌，仍不足動搖原確定判決之基礎者，自不得據為本款
    之再審理由。經查：再審原告自稱所謂發現未經斟酌的證物
    即係於93年12月2日左右向和信電訊股份有限公司申請取得
    之通聯紀錄24張，該等證物係於前審判決後所取得，並非前
    訴訟程序事實審言詞辯論終結前已存在之證物，依前開說明
    ，自不得據為提起再審之訴。況查電話通聯紀錄僅係紀錄發
    話方與受話方曾有電話聯繫，不能證明電話聯繫之內容及何
    人使用發話方與受話方之電話，故該等通聯紀錄根本無從證
    明再審原告於91年2月20日確有告知再審被告其於投保前曾
    患卵巢囊腫及醫師曾建議為手術治療等情事；且再審原告訴
    訟中堅稱投保前之疾病未獲林志忠醫師及嘉義基督教醫院等
    告知（詳保險卷(一)第55頁、保險上易卷(一)第6頁），再審原
    告不可能在之前告知再審被告投保前曾罹患之疾病及曾為之
    檢查。是該通聯紀錄縱經法院斟酌亦無可受較有利之裁判。
    是以再審原告以發現未經斟酌的證物之通聯紀錄24張，提起
    再審之訴，亦屬無據。
八、從而，再審原告以原確定判決，有適用法規顯有錯誤、判決
    理由與主文顯有矛盾、並發現未經斟酌的證物等事由，依民
    事訴訟法第496條第1項第1,2,13款規定，提起再審之訴，為
    無理由，應予駁回。
九、據上論結，本件再審之訴為無理由，依民事訴訟法第463條
    、第385條第1項前段、第78條，判決如主文。
中　　華　　民　　國　　94　　年　　3　　月　　29　　日
                  民事第四庭   審判長法　官　林金村
                                     法　官　黃三哲
                                     法　官　丁振昌
上為正本係照原本作成。
不得上訴。
中　　華　　民　　國　　94　　年　　3　　月　　30　　日
                                     書記官　黃惠美
　　　　　　　　　　　　　　　　　　　　　　　　Ｊ
